【裁判字號】    89,簡上,68
【裁判日期】    900117
【裁判案由】    詐欺
【裁判全文】
臺灣臺北地方法院刑事判決                          八十九年度簡上字第六八號
    上  訴  人  乙○○
    選任辯護人  楊雅惠律師
右列被告因詐欺等案件，不服本院臺北簡易庭八十八年度北簡字第二○一四號，中華
民國八十九年二月二十九日第一審判決（聲請簡易處刑案號：八十八年度偵字第一七
七二號），提起上訴，本院判決如左：
    主  文
原判決撤銷。
乙○○意圖為自己不法之所有，以詐術得財產上不法之利益，處有期徒刑月，如易
科罰金，以佰元折算壹日，緩刑貳年。
    事  實
一、乙○○與甲○○原係男女朋友。於民國（下同）八十七年二月間，乙○○因得甲
    ○○之同意，申辦甲○○所有之美商花旗銀行股份有限公司（下簡稱花旗銀行）
    台北分行萬士達卡信用卡副卡供己使用，惟因甲○○事後改變初衷，旋以電話告
    知不欲交使用之意，並於取得信用卡時旋將副卡銷毀。詎乙○○因自己債信不佳
    無法獨自申請信用卡主卡，明知甲○○已將信用卡銷毀，不同意自己使用同一信
    用卡副卡，竟仍意圖為自己不法之所有，於同年二月二十日，以電話向台北市○
    ○○路○段二號六樓之花旗銀行承辦人員詐稱：原本核發之副卡業經遺失，欲申
    請補發等語，致花旗銀行陷於錯誤，誤信乙○○原甲○○同意申請副卡之契約仍
    然有效，得以甲○○之債信能力為乙○○消費之納款保證，而核准補發花旗銀行
    信用卡萬士達副卡（卡號：0000000000000000號，下簡稱系爭
    副卡卡），使乙○○取得以信用卡消費可延緩至帳單繳款期限屆至方行付款之利
    益，迨乙○○取得系爭副卡後，隨即接續於附表所示之時地出示系爭副卡為消費
    ，而至八十七年四月間方行付款。嗣八十七年四月下旬，甲○○取得信用卡帳單
    後，始知上情。
二、案經告發人甲○○報請臺灣臺北地方法院檢察署檢察官偵查起訴。
    理  由
一、訊據被告乙○○就於前揭時地向花旗銀行以信用卡遺失為由，申請補發副卡，取
    得後於附表所示之商店消費，至八十七年四月間方行付款等情，固坦認無訛，惟
    仍矢口否認有何詐欺之犯行，辯稱：補發副卡是經過甲○○之同意的，所以甲○
    ○才會主動將信用卡帳單地址改為伊樹林家中、信用卡消費款也是伊主動交由甲
    ○○代繳，而且如果甲○○不同意，她在花旗銀行照會時，怎麼不提出質疑，況
    且事發至今已經年餘，為何甲○○皆無爭執，直至雙方對小孩監護權產生糾紛，
    才狀告法院，實在奇怪云云。惟查：
  (一)被告乙○○於前揭時地於告發人甲○○取消被告乙○○副卡使用權後，仍向花旗
    銀行申請補發系爭副卡，致花旗銀行陷於錯誤而補發，取得系爭副卡後又持以消
    費之事實，業經被告乙○○於檢察官偵查初次詢問中即坦承：「（問：申請補發
    第二張副卡，她〈指告發人甲○○〉有同意？）沒有，我去申請遺失補發」無訛
    （見偵查卷第十七頁第四行、第五行），核與告發人甲○○指述情節相符，並有
    花旗銀行八十九年九月二十九日（八九）消管字第二八一○號函、信用卡八十七
    年三月、四月份消費帳單在卷足資相佐，可為輔佐證據。雖被告乙○○於本院審
    理中，翻異前詞，改辯：曾經取得甲○○之同意，偵查中未曾坦承，是為偵查筆
    錄誤載云云。然經本院勘驗八十八年一月二十八日偵查錄音帶，可知該次偵查庭
    錄音帶為連續錄音，並無間斷，其中並無任何脅迫、恐嚇之言語，而確實被告陳
    述為：「（問：副卡在八十七年二月發卡後，有銷毀，你又以遺失為理由向銀行
    申請補發是嗎？）被告答：『是。因為他卡下來後，我有打電話去問他，你主卡
    收到了，那我的副卡呢？他說因為副卡我不給你用了，因為他要把主卡借給朋友
    使用，你可以去查他的資料，他的卡都是他的朋友在使用，後來他這樣跟我講之
    後，我過幾天想一想，覺得不對，因為我也是副卡，萬一他拿我那張副卡給別人
    使用怎麼辦，那我就打電話給銀行，跟銀行申請說我副卡要申請辦遺失，因為那
    也有關我的權利。』、（問：申請補發第二張副卡他有同意嗎？）被告答：『沒
    有，我沒有打電話給他，我自己申請遺失補發。』、（問：有何意見？）被告答
    ：『我覺得他主卡借別人，會連帶到我。』」，此有本院八十九年十月十二日勘
    驗筆錄、偵查錄音帶在卷可參，是可知檢察官偵查筆錄所載並無錯誤，而被告於
    該次偵查庭中並未經任何人之脅迫、詐術，於意識清楚且任意、無爭執錯誤之狀
    況下，確已陳稱：申請補發系爭副卡確實未經告發人甲○○之同意，且系爭副卡
    之使用權業因告發人甲○○主卡欲借由他人使用而取消同意，副卡遭銷毀，並非
    遺失乙節明確，堪以認定。又按當事人於案發時之初次陳共較少權衡其利害得失
    或受他人干預，依經驗法則，較諸事後翻異其初供為可信，此即所謂按重初供，
    故除有可證明其後更易之詞與事實相符，或其初供係屬虛偽者外，自不得任意捨
    棄初供不採（參見最高法院八十年度台上字第五一○九號判決），故雖被告乙○
    ○於其後之供述中又翻異前詞辯稱已取得告發人甲○○之同意云云，然其後所為
    矛盾之言並無任何證據可實其說（如下所述），既被告乙○○此於檢察官偵查中
    之初次供述，既與前開事證相合，揆諸前揭說明，自以被告初次供證為可採。
  (二)次，證人翁一鳴即花旗銀行信用卡部襄理亦結證稱：本件副卡遺失申請補辦，並
    不需主卡人之資料，銀行亦不會再行照會主卡持有人等語（參見本院八十九年十
    二月二十七日、九十年一月三日筆錄），並有花旗銀行八十九年九月二十九日（
    八九）消管字第二八一○號函附卷可稽，是因系爭副卡之補發，銀行並不需知會
    主卡持有人甲○○，故主卡人甲○○就花旗銀行究否補發被告乙○○副卡乙事均
    無由知曉，更無置喙之機，亦難由此證明被告已經取得告發人甲○○之同意，則
    被告乙○○辯稱：副卡補發需主卡人同意，今既取得副卡表示甲○○同意云云，
    委無可採。
  (三)另被告乙○○再以：由信用卡消費帳單寄至伊處，可知甲○○已經同意他使用副
    卡，才會主動更改消費帳單云云，並舉卷附八十七年三月、四月份之消費帳單地
    址為「台北縣樹林鎮○○街十五號」為佐。然證人翁一鳴證稱：「三月的帳單寄
    到樹林，一九九八年二月二十三日更改地址到樹林，四月七日改回三重。」，而
    「‧‧‧‧依照規定是主卡人才可以更改地址，如果知道主卡人的資料，更改人
    是誰就很難確認」（見本院九十年一月三日筆錄）；復被告乙○○亦自承：告發
    人甲○○將第一張副卡銷毀之原因，在於「欲將主卡交由他人使用」等語，已如
    前述，又細查八十七年三月、四月之消費帳單亦可知，確實除副卡消費外，另有
    主卡消費，衡諸常情，倘告發人欲將主卡交由他人使用，豈會反將帳單轉至被告
    乙○○處，而喪失知曉主卡消費究竟是否正確、消費總額若干之機會？故以前情
    相參，八十七年三月、四月之信用卡消費帳單雖更改地址至被告乙○○處，惟倘
    據此認定，更改地址者為告發人甲○○，核與經驗法則有違，難予採信。況被告
    乙○○申請系爭副卡補發日為「八十七年二月二十日」，而更改帳單地址日為其
    後三日即「八十七年二月二十三日」，是甲○○又豈會於不同意被告使用副卡後
    不數日再主動更改地址至被告處？故被告前揭所辯，委無足採。
  (四)綜上所述，本件事證明確，被告乙○○犯行堪以認定，應予依法論科。
二、核被告乙○○明知已無使用副卡之權利，仍向銀行謊稱遺失申請補發，取得消費
    暫緩付款之利益之行為，係犯刑法第三百三十九條第二項之詐欺取財罪。又被告
    取得系爭副卡後，又於附表所示之時地以系爭副卡刷卡消費、直至八十七年四月
    方行付款之行為，主觀上實出於單一接續之犯意，客觀上在時間、空間密接、方
    法類似，為單一行為之數個取得暫緩付款利益舉動，接續進行，且侵害同一法益
    ，為接續犯，仍屬實質上一罪。原審據以論罪科刑，固非無見，惟：(1)於附表編
    號二之犯行，起訴意旨雖未論及，但與起訴書所指附表編號一及三至六之犯行有
    接續犯實質上一罪之關係，基於審判不可分之原則，應為起訴效力所及，自應並
    予審判，原審漏為論列，尚有未洽；(2)且原審認定被告乙○○如附表所示之刷卡
    消費行為，屬連續犯之裁判上一罪，亦有不當；(3)業無證據顯示被告乙○○於刷
    卡消費之初即有不繳款項之意，且刷卡金額為被告乙○○按時轉交告發人甲○○
    繳納乙節，業為告發人甲○○自承，是被告乙○○取得之利益應為刷卡消費新台
    幣（下同）一萬二千八百八十九元至八十七年四月遲延繳納之利益，然原審認定
    被告乙○○取得之利益為刷卡消費金額一萬二千零六十四元及副卡年費六百元等
    ，尚有誤會；(4)被告行為後之九十年一月十日刑法第四十一條關於易科罰金之規
    定，已經總統公布修正，將得易科罰金之適用範圍擴大為最重本刑五年以下有期
    徒刑之罪，依刑法第二條第一項前段之規定，本案自應適用裁判時該有利於被告
    之新規定處斷，而本案之情形合於修正後得易科罰金之規定，應予並諭知易科罰
    金之折算標準如主文所示，原審亦未及論列，亦屬違誤；雖上訴人以曾經取得告
    發人甲○○同意申辦副卡云云上訴為無理由，然原審既有違誤，自應由本院將原
    判決撤銷改判。本院爰審酌被告之品行、犯罪之動機、目的、手段，犯罪之時間
    、情節及犯罪後之態度等一切情狀，量處如主文所示之刑，並諭知易科罰金之折
    算標準，以資懲儆。末查被告前未曾受有期徒刑以上刑之宣告，有台灣高等法院
    檢察署刑案紀錄簡覆表、台灣高等法院被告全國前案紀錄表在卷可稽，經此教訓
    後，應知警惕，當無再犯之虞，且為免短期自由刑之流弊，本院認對其所宣告之
    刑，以暫不執行為適當，爰併予宣告緩刑，以勵自新。
據上論結，應依刑事訴訟法第四百五十五條之一第一項、第三項、第三百六十九條第
一項前段、第三百六十四條、第二百九十九條第一項前段，刑法第二條第一項前段、
第三百三十九條第二項、第一項、修正後第四十一條第一項、第七十四條第一款，罰
金罰鍰提高標準條例第一條前段、第二條，判決如主文。
本案經檢察官蔡佳玲到庭執行職務
中      華      民      國    九十      年      一      月     十七     日
                                臺灣臺北地方法院刑事第三庭
                                    審判長法  官  陳  興  邦
                                          法  官  陳  德  民
                                          法  官  郭  惠  玲
右正本證明與原本無異。
不得上訴。
                                          書記官  林  淑  貞
中     華      民      國      九十      年     一      月      十七    日
附錄本案論罪科刑法條全文：
刑法第三百三十九條  普通詐欺罪
意圖為自己或第三人不法之所有，以詐術使人將本人或第三人之物交付者，處五年以
下有期徒刑、拘役或科或併科一千元以下罰金。
以前項方法得財產上不法之利益或使第三人得之者，亦同。
前二項之未遂犯罰之。
附表：
┌─┬──────────┬────────────┬─────┐
│  │刷卡時間            │刷卡公司行號（地點不詳）│刷卡金額  │
├─┼──────────┼────────────┼─────┤
│一│八十七年二月二十四日│TOU LING MENG SAO MAKE  │七○○    │
├─┼──────────┼────────────┼─────┤
│二│同年二月二十七日    │石器時代餐廳            │一四二五  │
├─┼──────────┼────────────┼─────┤
│三│同年三月一日        │新光三越百貨股份有限公司│一九八○  │
├─┼──────────┼────────────┼─────┤
│四│同年三月一日        │加洲餐廳                │七七四四  │
├─┼──────────┼────────────┼─────┤
│五│同年三月二日        │百麗旅社有限公司        │五六○    │
├─┼──────────┼────────────┼─────┤
│六│同年三月三日        │同右                    │四八○    │
└─┴──────────┴────────────┴─────┘


司法院資訊處製作；財團法人民間司法改革基金會備份。
